---
title: "Gapminder 탐색적 데이터 분석(EDA) 보고서"
subtitle: "인구가중·수렴/발산·회귀 잔차·충격 탐지 기반 심화 분석"
author: "Data Analysis"
date: "2026-06-27"
lang: ko
format:
  html:
    theme: cosmo
    toc: true
    toc-depth: 3
    toc-title: "목차"
    number-sections: true
    code-fold: true
    code-tools: true
    code-summary: "코드 보기"
    fig-width: 8
    fig-height: 5
    df-print: kable
    embed-resources: true
execute:
  warning: false
  message: false
knitr:
  opts_chunk:
    dev: "png"
    dpi: 110
---

```{r setup}
#| include: false
input_path <- "data/gapminder.csv"

# --- 분포 형태 유틸 ---
skewness <- function(x) { x <- x[is.finite(x)]; n <- length(x); m <- mean(x)
  (sum((x - m)^3) / n) / (sum((x - m)^2) / n)^1.5 }
kurtosis_excess <- function(x) { x <- x[is.finite(x)]; n <- length(x); m <- mean(x)
  (sum((x - m)^4) / n) / (sum((x - m)^2) / n)^2 - 3 }
gini <- function(x) { x <- sort(x[is.finite(x) & x >= 0]); n <- length(x)
  if (n < 2) return(NA_real_); (2 * sum(seq_len(n) * x)) / (n * sum(x)) - (n + 1) / n }

df <- read.csv(input_path, stringsAsFactors = FALSE, encoding = "UTF-8")
years <- sort(unique(df$year)); y0 <- min(years); y1 <- max(years); span <- y1 - y0
cont_levels <- sort(unique(df$continent))
cont_col <- setNames(c("#E41A1C", "#377EB8", "#4DAF4A", "#984EA3", "#FF7F00"), cont_levels)
kab <- function(x, ...) knitr::kable(x, ...)
```

> **분석 설계 원칙**
>
> 1. 단순평균이 아닌 **인구가중 통계**를 핵심 지표로 사용 ("평균적인 한 사람"의 경험)
> 2. 분포 형태(왜도·첨도)와 그 **시간적 변화**를 정량화
> 3. 국가 간 불평등을 **수렴/발산**으로 명시적 측정
> 4. 소득–수명 회귀의 **잔차**로 '성과 초과/미달' 국가 식별
> 5. 역사적 충격(전쟁·기근·질병)을 데이터에서 **자동 탐지**

# 핵심 요약 {#sec-summary}

| # | 발견 | 근거 |
|---|------|------|
| 1 | **단순평균은 세계를 낙관적으로 왜곡** | 2007 기대수명 단순 67.0 vs 인구가중 68.9세 |
| 2 | **"건강은 수렴, 소득은 발산"의 비대칭** | 수명 SD 12.23→12.07(↓), log GDP SD 0.450→0.589(↑) |
| 3 | **빈국의 자동 추격(β-수렴)은 없음** | CAGR~log(초기GDP) 기울기 +0.003, p=0.29 |
| 4 | **소득으로 설명 안 되는 보건 성과** | 베트남 +13세 초과 / 스와질란드 −26세 미달 (HIV) |
| 5 | **역사적 충격이 데이터에 그대로** | 르완다·캄보디아·이라크·쿠웨이트 자동 검출 |
| 6 | **대륙 평균은 내부 이질성을 은폐** | 아시아 내 최부/최빈 GDP 비율 50배 |

# 데이터 개요 & 분포 형태 정량화

```{r overview}
sprintf("관측치 %d | 국가 %d | 대륙 %d | 연도 %d (%d~%d, %d년 간격)",
        nrow(df), length(unique(df$country)), length(cont_levels),
        length(years), y0, y1, years[2] - years[1])
```

```{r shape}
shape <- data.frame(
  변수 = c("lifeExp", "gdpPercap", "log10(gdpPercap)", "pop", "log10(pop)"),
  왜도 = round(c(skewness(df$lifeExp), skewness(df$gdpPercap),
                 skewness(log10(df$gdpPercap)), skewness(df$pop), skewness(log10(df$pop))), 3),
  초과첨도 = round(c(kurtosis_excess(df$lifeExp), kurtosis_excess(df$gdpPercap),
                     kurtosis_excess(log10(df$gdpPercap)), kurtosis_excess(df$pop),
                     kurtosis_excess(log10(df$pop))), 3))
kab(shape, caption = "변수별 분포 형태")
```

`gdpPercap`는 극심한 우편향(왜도 3.85)·두꺼운 꼬리(첨도 27)를 보이나, **log 변환 시 거의 대칭화**(왜도 0.11)됨. → 이후 GDP는 로그 척도 사용이 타당.

# 단순평균 vs 인구가중평균

단순평균은 모든 국가를 동등 취급해 소국을 과대대표한다. 인구가중평균은 **평균적인 한 사람**이 실제로 경험하는 값이다.

```{r weighted-table}
cmp <- do.call(rbind, lapply(years, function(yr) {
  d <- df[df$year == yr, ]
  data.frame(연도 = yr,
    `수명_단순` = round(mean(d$lifeExp), 1),
    `수명_가중` = round(weighted.mean(d$lifeExp, d$pop), 1),
    `GDP_단순`  = round(mean(d$gdpPercap), 0),
    `GDP_가중`  = round(weighted.mean(d$gdpPercap, d$pop), 0),
    check.names = FALSE)
}))
kab(cmp, caption = "단순평균 vs 인구가중평균 (연도별)")
```

```{r weighted-plot}
#| fig-cap: "단순평균과 인구가중평균 추세 비교"
#| fig-width: 11
par(mfrow = c(1, 2))
matplot(cmp$연도, cmp[, c("수명_단순", "수명_가중")], type = "b", pch = 16, lty = 1,
        col = c("#999999", "#d62728"), lwd = 2, xlab = "Year", ylab = "Life expectancy",
        main = "Life exp: simple vs pop-weighted")
legend("bottomright", c("Simple", "Pop-weighted"), col = c("#999999", "#d62728"), lwd = 2, pch = 16, bty = "n")
matplot(cmp$연도, cmp[, c("GDP_단순", "GDP_가중")], type = "b", pch = 16, lty = 1,
        col = c("#999999", "#2ca02c"), lwd = 2, xlab = "Year", ylab = "GDP per capita",
        main = "GDP: simple vs pop-weighted")
legend("topleft", c("Simple", "Pop-weighted"), col = c("#999999", "#2ca02c"), lwd = 2, pch = 16, bty = "n")
par(mfrow = c(1, 1))
```

> 2007년 GDP는 인구가중 시 단순평균(11,680)보다 약 2,400 낮은 9,296. 거대 인구국(중국·인도)이 중간 소득대에 위치하기 때문. **단순평균은 세계 소득을 실제보다 부풀린다.**

# 국가 간 불평등의 추이 (수렴 vs 발산)

```{r inequality-table}
ineq <- do.call(rbind, lapply(years, function(yr) {
  d <- df[df$year == yr, ]
  data.frame(연도 = yr,
    `수명_SD` = round(sd(d$lifeExp), 2),
    `logGDP_SD` = round(sd(log10(d$gdpPercap)), 3),
    `GDP_지니` = round(gini(d$gdpPercap), 3),
    `GDP_P90P10` = round(quantile(d$gdpPercap, .9) / quantile(d$gdpPercap, .1), 1),
    check.names = FALSE)
}))
kab(ineq, caption = "불평등 지표의 시간적 변화")
```

```{r inequality-plot}
#| fig-cap: "건강은 수렴, 소득은 발산"
par(mar = c(5, 4, 4, 5))
plot(ineq$연도, ineq$수명_SD, type = "b", pch = 16, col = "#d62728", lwd = 2,
     xlab = "Year", ylab = "SD of life expectancy", main = "Health converges, income does not")
par(new = TRUE)
plot(ineq$연도, ineq$logGDP_SD, type = "b", pch = 17, col = "#1f78b4", lwd = 2,
     axes = FALSE, xlab = "", ylab = "")
axis(4); mtext("SD of log10(GDP)", side = 4, line = 3)
legend("top", c("Life exp SD (left)", "log GDP SD (right)"),
       col = c("#d62728", "#1f78b4"), lwd = 2, pch = c(16, 17), bty = "n")
```

- **기대수명 SD:** 12.23 → 12.07 → 전반적 **수렴**(1990년대 HIV·체제전환 충격으로 일시 반등)
- **log GDP SD:** 0.450 → 0.589 → **발산(격차 확대)**

> **핵심: "건강 수렴, 소득 발산"의 비대칭.** 보건기술은 빠르게 확산돼 빈국도 수명을 따라잡았지만, 소득 격차는 오히려 심화되었다.

```{r density-plot}
#| fig-cap: "기대수명 분포: 이봉형 → 단봉형 수렴"
sel <- c(1952, 1977, 2007); cols <- c("#bdbdbd", "#fb8072", "#1f78b4")
dens <- lapply(sel, function(yr) density(df$lifeExp[df$year == yr]))
plot(NA, xlim = c(20, 90), ylim = c(0, max(sapply(dens, function(d) max(d$y)))),
     xlab = "Life expectancy (years)", ylab = "Density",
     main = "Life expectancy distribution over time")
for (i in seq_along(sel)) polygon(dens[[i]], col = adjustcolor(cols[i], .4), border = cols[i], lwd = 2)
legend("topleft", legend = sel, fill = adjustcolor(cols, .5), border = cols, bty = "n")
```

# β-수렴 분석 — 빈국이 더 빨리 성장했는가?

국가별 1952→2007 GDP 연평균성장률(CAGR)을 초기 소득에 회귀. 기울기 < 0 이면 빈국이 더 빨리 성장(절대수렴).

```{r beta}
g <- merge(df[df$year == y0, c("country", "continent", "gdpPercap")],
           df[df$year == y1, c("country", "gdpPercap")],
           by = "country", suffixes = c("_0", "_1"))
g$cagr <- (g$gdpPercap_1 / g$gdpPercap_0)^(1 / span) - 1
g$log_gdp0 <- log10(g$gdpPercap_0)
bfit <- lm(cagr ~ log_gdp0, data = g)
sprintf("기울기 = %.4f (p = %.3f), R^2 = %.3f → %s",
        coef(bfit)["log_gdp0"], summary(bfit)$coefficients["log_gdp0", 4],
        summary(bfit)$r.squared,
        ifelse(coef(bfit)["log_gdp0"] < 0, "약한 수렴", "절대수렴 없음(발산)"))
```

```{r beta-tables}
champ <- head(g[order(-g$cagr), c("country", "continent", "gdpPercap_0", "gdpPercap_1", "cagr")], 5)
champ$cagr <- sprintf("%.1f%%", champ$cagr * 100)
laggard <- head(g[order(g$cagr), c("country", "continent", "gdpPercap_0", "gdpPercap_1", "cagr")], 5)
laggard$cagr <- sprintf("%.1f%%", laggard$cagr * 100)
kab(champ, caption = "성장 챔피언 (CAGR 상위 5)", row.names = FALSE)
kab(laggard, caption = "성장 후퇴 (CAGR 하위 5)", row.names = FALSE)
```

```{r beta-plot}
#| fig-cap: "β-수렴: 초기 소득 vs 성장률"
plot(g$log_gdp0, g$cagr * 100, col = adjustcolor(cont_col[g$continent], .8), pch = 19,
     xlab = sprintf("log10(GDP per capita in %d)", y0),
     ylab = sprintf("Annualized growth %d-%d (%%)", y0, y1),
     main = "Beta-convergence")
abline(lm(I(cagr * 100) ~ log_gdp0, data = g), col = "grey30", lty = 2, lwd = 2)
legend("topright", legend = cont_levels, col = cont_col[cont_levels], pch = 19, bty = "n")
```

> 기울기가 양수이고 통계적으로 유의하지 않음(p=0.29) → **절대수렴의 증거 없음.** 성장은 운명이 아니라 제도·정책의 산물.

# 소득–수명 관계 & 회귀 잔차

```{r corr-by-year}
cor_by_yr <- sapply(years, function(yr) {
  d <- df[df$year == yr, ]; cor(d$lifeExp, log10(d$gdpPercap)) })
kab(data.frame(연도 = years, `corr(lifeExp, log10 GDP)` = round(cor_by_yr, 3), check.names = FALSE),
    caption = "연도별 소득-수명 상관계수", row.names = FALSE)
```

```{r resid}
d07 <- df[df$year == y1, ]
fit07 <- lm(lifeExp ~ log10(gdpPercap), data = d07)
d07$resid <- residuals(fit07)
sprintf("%d년 회귀 lifeExp ~ log10(gdp): R^2 = %.3f", y1, summary(fit07)$r.squared)
```

```{r resid-tables}
over <- head(d07[order(-d07$resid), c("country", "continent", "gdpPercap", "lifeExp", "resid")], 5)
under <- head(d07[order(d07$resid), c("country", "continent", "gdpPercap", "lifeExp", "resid")], 5)
over$resid <- round(over$resid, 1); under$resid <- round(under$resid, 1)
kab(over, caption = "소득 대비 기대수명 초과 성과 (잔차 +)", row.names = FALSE)
kab(under, caption = "소득 대비 기대수명 미달 (잔차 −)", row.names = FALSE)
```

```{r scatter-2007}
#| fig-cap: "기대수명 vs 1인당 GDP (2007, 점 크기 = 인구)"
plot(d07$gdpPercap, d07$lifeExp, log = "x",
     col = adjustcolor(cont_col[d07$continent], .7), pch = 19, cex = sqrt(d07$pop) / 8000,
     xlab = "GDP per capita (log scale)", ylab = "Life expectancy",
     main = "Life exp vs GDP (2007)")
curve(coef(fit07)[1] + coef(fit07)[2] * log10(x), add = TRUE, col = "grey30", lty = 2, lwd = 2)
legend("bottomright", legend = cont_levels, col = cont_col[cont_levels], pch = 19, bty = "n")
```

> 소득은 수명 분산의 65%(R²=0.654)를 설명. **잔차 +**(베트남 등)는 보건 효율 높음, **잔차 −**(남부아프리카)는 HIV/AIDS의 통계적 지문.

# 역사적 충격 자동 탐지

```{r shocks}
ord <- df[order(df$country, df$year), ]
ord$d_life <- ave(ord$lifeExp, ord$country, FUN = function(x) c(NA, diff(x)))
ord$d_gdp_pct <- ave(ord$gdpPercap, ord$country, FUN = function(x) c(NA, diff(x) / head(x, -1) * 100))
life_drop <- head(ord[order(ord$d_life), c("country", "year", "lifeExp", "d_life")], 7)
life_drop$d_life <- round(life_drop$d_life, 1)
gdp_drop <- head(ord[order(ord$d_gdp_pct), c("country", "year", "gdpPercap", "d_gdp_pct")], 7)
gdp_drop$d_gdp_pct <- round(gdp_drop$d_gdp_pct, 1)
kab(life_drop, caption = "기대수명 최대 급락 7건", row.names = FALSE)
kab(gdp_drop, caption = "1인당 GDP 최대 급락 7건 (%)", row.names = FALSE)
```

```{r shock-traj}
#| fig-cap: "역사적 충격을 통과한 국가들의 기대수명 궤적"
watch <- c("Rwanda", "Cambodia", "China", "Zimbabwe", "Botswana")
watch <- watch[watch %in% df$country]
pal <- c("#e41a1c", "#377eb8", "#4daf4a", "#984ea3", "#ff7f00")
plot(NA, xlim = range(years), ylim = c(20, 85), xlab = "Year", ylab = "Life expectancy",
     main = "Trajectories through historical shocks")
for (i in seq_along(watch)) {
  s <- df[df$country == watch[i], ]; s <- s[order(s$year), ]
  lines(s$year, s$lifeExp, col = pal[i], lwd = 2, type = "b", pch = 16)
}
legend("bottomleft", legend = watch, col = pal[seq_along(watch)], lwd = 2, pch = 16, bty = "n")
```

> 자동 검출된 이상치가 르완다 학살(1994)·크메르루주·걸프전 등 실제 사건과 정확히 일치 → 데이터 신뢰성과 방법 타당성을 동시 확인.

# 대륙 내 이질성 — 평균이 숨기는 분산

```{r heterogeneity}
het <- do.call(rbind, lapply(cont_levels, function(cn) {
  d <- d07[d07$continent == cn, ]
  data.frame(대륙 = cn, 국가수 = nrow(d),
    수명_최소 = round(min(d$lifeExp), 1), 수명_중앙 = round(median(d$lifeExp), 1),
    수명_최대 = round(max(d$lifeExp), 1),
    `GDP_최대최소비` = round(max(d$gdpPercap) / min(d$gdpPercap), 1),
    check.names = FALSE)
}))
kab(het, caption = "2007년 대륙 내 분포", row.names = FALSE)
```

```{r spread-plot}
#| fig-cap: "대륙 내 기대수명 분산 (2007)"
boxplot(lifeExp ~ continent, data = d07, col = adjustcolor(cont_col[cont_levels], .4),
        outline = FALSE, ylab = "Life expectancy", main = "Within-continent spread (2007)")
for (i in seq_along(cont_levels)) {
  yv <- d07$lifeExp[d07$continent == cont_levels[i]]
  xv <- rep(i, length(yv)) + seq(-0.15, 0.15, length.out = length(yv))
  points(xv, yv, col = cont_col[cont_levels[i]], pch = 19, cex = 0.7)
}
```

> 아시아는 내부 소득격차가 50배로 가장 극심(일본·쿠웨이트 ↔ 아프가니스탄·미얀마). "아시아 평균"은 분석적 가치가 거의 없음. 반면 유럽은 동질적(8배).

# 종합 결론

1. **방법론적 교훈** — 세계 추세는 단순평균이 소국을 과대대표해 낙관적으로 왜곡한다. 인구가중 통계가 "평균적 인간"을 더 정확히 대변한다.
2. **건강 수렴 / 소득 발산** — 기대수명 격차는 줄었으나 소득 격차는 확대되었다. 두 차원은 다르게 움직인다.
3. **자동 추격은 없다** — β-수렴 부재. '추격 성공'(한국·대만)과 '후퇴'(콩고·아이티)가 공존.
4. **소득 너머의 건강** — 소득은 수명의 65%만 설명. 나머지는 보건정책·전염병(HIV)이 좌우.
5. **집계 수준 주의** — 대륙 평균은 내부 이질성(특히 아시아)을 은폐한다.

::: {.callout-note}
## 분석 한계
- 5년 간격·2007년까지 데이터 → 최근 추세(코로나 등) 미포함
- gdpPercap의 실질/PPP 기준 문서화 제한 → 절대 수준 해석에 주의
- 기술·상관 분석이며 인과 분석이 아님 → 정책 효과 추론에는 추가 식별전략 필요
:::

---

```{r session}
#| code-fold: true
#| code-summary: "재현 환경 (Session Info)"
sessionInfo()
```
