---
title: "gapminder EDA 대시보드"
author: "kwangchun lee"
date: "2026-06-27"
lang: ko
format:
  dashboard:
    theme: cosmo
    orientation: rows
    scrolling: false
    embed-resources: true
    include-in-header:
      text: |
        <style>
        .bslib-value-box[style*="e83e8c"],
        .bslib-value-box[style*="e83e8c"] .value-box-title,
        .bslib-value-box[style*="e83e8c"] .value-box-value,
        .bslib-value-box[style*="e83e8c"] .value-box-showcase { color: #fff !important; }
        </style>
execute:
  warning: false
  message: false
  echo: false
knitr:
  opts_chunk:
    dev: "png"
    dpi: 110
---

```{r setup}
#| include: false
input_path <- "data/gapminder.csv"

# 플롯 한글 폰트 (Windows: 맑은 고딕)
kr_font <- "Malgun Gothic"

# --- 분포 형태 유틸 ---
skewness <- function(x) { x <- x[is.finite(x)]; n <- length(x); m <- mean(x)
  (sum((x - m)^3) / n) / (sum((x - m)^2) / n)^1.5 }
kurtosis_excess <- function(x) { x <- x[is.finite(x)]; n <- length(x); m <- mean(x)
  (sum((x - m)^4) / n) / (sum((x - m)^2) / n)^2 - 3 }
gini <- function(x) { x <- sort(x[is.finite(x) & x >= 0]); n <- length(x)
  if (n < 2) return(NA_real_); (2 * sum(seq_len(n) * x)) / (n * sum(x)) - (n + 1) / n }

df <- read.csv(input_path, stringsAsFactors = FALSE, encoding = "UTF-8")
years <- sort(unique(df$year)); y0 <- min(years); y1 <- max(years); span <- y1 - y0
cont_levels <- sort(unique(df$continent))
cont_col <- setNames(c("#E41A1C", "#377EB8", "#4DAF4A", "#984EA3", "#FF7F00"), cont_levels)
kab <- function(x, ...) knitr::kable(x, ...)

# --- 연도별 핵심 시계열 ---
d0 <- df[df$year == y0, ]; d07 <- df[df$year == y1, ]

cmp <- do.call(rbind, lapply(years, function(yr) {
  d <- df[df$year == yr, ]
  data.frame(year = yr,
    life_s = mean(d$lifeExp), life_w = weighted.mean(d$lifeExp, d$pop),
    gdp_s  = mean(d$gdpPercap), gdp_w = weighted.mean(d$gdpPercap, d$pop))
}))

# --- 대시보드 KPI ---
life_wt_07  <- weighted.mean(d07$lifeExp, d07$pop)
life_wt_0   <- weighted.mean(d0$lifeExp, d0$pop)
life_gain   <- life_wt_07 - life_wt_0
life_gap_07 <- max(d07$lifeExp) - min(d07$lifeExp)
life_simple_07 <- mean(d07$lifeExp)

# --- 국가 간 격차(CV) 시계열 ---
disp <- do.call(rbind, lapply(years, function(yr) {
  d <- df[df$year == yr, ]
  data.frame(연도 = yr, SD = round(sd(d$lifeExp), 2),
    CV = round(sd(d$lifeExp) / mean(d$lifeExp), 3),
    IQR = round(IQR(d$lifeExp), 2))
}))
cv0 <- disp$CV[1]; cv1 <- disp$CV[nrow(disp)]; cv_min_year <- disp$연도[which.min(disp$CV)]

# β-수렴
g <- merge(df[df$year == y0, c("country", "continent", "gdpPercap")],
           df[df$year == y1, c("country", "gdpPercap")],
           by = "country", suffixes = c("_0", "_1"))
g$cagr <- (g$gdpPercap_1 / g$gdpPercap_0)^(1 / span) - 1
g$log_gdp0 <- log10(g$gdpPercap_0)
bfit <- lm(cagr ~ log_gdp0, data = g)
beta_slope <- coef(bfit)["log_gdp0"]; beta_p <- summary(bfit)$coefficients["log_gdp0", 4]

# 회귀 잔차 (2007)
fit07 <- lm(lifeExp ~ log10(gdpPercap), data = d07)
d07$resid <- residuals(fit07); r2_07 <- summary(fit07)$r.squared
```

# 핵심 지표

## Row {height=22%}

```{r}
#| content: valuebox
#| title: "전세계 기대수명 2007 (1인 기준, 인구가중)"
list(icon = "heart-pulse", color = "success",
     value = sprintf("%.1f세", life_wt_07))
```

```{r}
#| content: valuebox
#| title: "지난 55년간 기대수명 증가 (1952→2007)"
list(icon = "graph-up-arrow", color = "primary",
     value = sprintf("+%.1f년", life_gain))
```

```{r}
#| content: valuebox
#| title: "최장수-최단명 국가 격차 (2007)"
list(icon = "rulers", color = "#e83e8c",
     value = sprintf("%.0f년", life_gap_07))
```

## Row {height=78%}

### Column {width=58%}

```{r}
#| title: "전세계 기대수명 추세 (가중 vs 비가중)"
par(family = kr_font, mar = c(4.5, 4.5, 1, 1))
plot(cmp$year, cmp$life_w, type = "b", pch = 16, col = "#00BFC4", lwd = 2.5,
     ylim = range(cmp$life_s, cmp$life_w),
     xlab = "연도", ylab = "기대수명")
lines(cmp$year, cmp$life_s, type = "b", pch = 16, col = "#F8766D", lwd = 2.5)
legend("topleft", legend = c("비가중", "인구가중"),
       col = c("#F8766D", "#00BFC4"), lwd = 2.5, pch = 16, bty = "n", title = "유형")
```

### Column {width=42%}

```{r}
#| title: "국가 간 격차(CV) — 수렴은 단조롭지 않다"
kab(disp, row.names = FALSE, align = "rrrr")
```

::: {.card title="노트"}
CV는 `r sprintf("%.3f(%d)→%.2f(%d)", cv0, y0, cv1, y1)`로 전반 **수렴**이나
`r cv_min_year`년 최저를 찍은 뒤 1987–2002 구간에서 **재확대**(HIV·체제전환 충격).
:::

# 가중 vs 비가중

## Row {height=50%}

### Column {.tabset width=58%}

```{r}
#| title: "GDP: 단순 vs 인구가중"
par(family = kr_font, mar = c(4.5, 4.5, 1, 1))
matplot(cmp$year, cmp[, c("gdp_s", "gdp_w")], type = "b", pch = 16, lty = 1,
        col = c("#999999", "#2ca02c"), lwd = 2.5, xlab = "연도", ylab = "1인당 GDP")
legend("topleft", c("단순평균", "인구가중"), col = c("#999999", "#2ca02c"),
       lwd = 2.5, pch = 16, bty = "n")
```

```{r}
#| title: "기대수명 분포 변화 (이봉형→단봉형)"
par(family = kr_font, mar = c(4.5, 4.5, 1, 1))
sel <- c(1952, 1977, 2007); cols <- c("#bdbdbd", "#fb8072", "#1f78b4")
dens <- lapply(sel, function(yr) density(df$lifeExp[df$year == yr]))
plot(NA, xlim = c(20, 90), ylim = c(0, max(sapply(dens, function(d) max(d$y)))),
     xlab = "기대수명", ylab = "밀도")
for (i in seq_along(sel)) polygon(dens[[i]], col = adjustcolor(cols[i], .4), border = cols[i], lwd = 2)
legend("topleft", legend = sel, fill = adjustcolor(cols, .5), border = cols, bty = "n")
```

### Column {width=42%}

```{r}
#| title: "단순평균 vs 인구가중평균 (연도별)"
cmp_tbl <- data.frame(
  연도 = cmp$year,
  수명_단순 = round(cmp$life_s, 1), 수명_가중 = round(cmp$life_w, 1),
  GDP_단순 = round(cmp$gdp_s), GDP_가중 = round(cmp$gdp_w),
  check.names = FALSE)
kab(cmp_tbl, row.names = FALSE)
```

## Row {height=50%}

### Column {width=58%}

```{r}
#| title: "건강은 수렴, 소득은 발산"
ineq <- do.call(rbind, lapply(years, function(yr) {
  d <- df[df$year == yr, ]
  data.frame(year = yr, life_sd = sd(d$lifeExp), lgdp_sd = sd(log10(d$gdpPercap)))
}))
par(family = kr_font, mar = c(4.5, 4.5, 1, 5))
plot(ineq$year, ineq$life_sd, type = "b", pch = 16, col = "#d62728", lwd = 2.5,
     xlab = "연도", ylab = "기대수명 SD")
par(new = TRUE)
plot(ineq$year, ineq$lgdp_sd, type = "b", pch = 17, col = "#1f78b4", lwd = 2.5,
     axes = FALSE, xlab = "", ylab = "")
axis(4); mtext("log10(GDP) SD", side = 4, line = 3)
legend("top", c("기대수명 SD (좌)", "log GDP SD (우)"),
       col = c("#d62728", "#1f78b4"), lwd = 2.5, pch = c(16, 17), bty = "n")
```

### Column {width=42%}

```{r}
#| title: "불평등 지표의 시간 변화"
ineq_tbl <- do.call(rbind, lapply(years, function(yr) {
  d <- df[df$year == yr, ]
  data.frame(연도 = yr,
    수명_SD = round(sd(d$lifeExp), 2),
    logGDP_SD = round(sd(log10(d$gdpPercap)), 3),
    GDP_지니 = round(gini(d$gdpPercap), 3),
    P90P10 = round(quantile(d$gdpPercap, .9) / quantile(d$gdpPercap, .1), 1),
    check.names = FALSE)
}))
kab(ineq_tbl, row.names = FALSE)
```

# 소득 ↔ 수명

## Row {height=52%}

### Column {width=50%}

```{r}
#| title: "기대수명 vs 1인당 GDP (2007, 점 크기=인구)"
par(family = kr_font, mar = c(4.5, 4.5, 1, 1))
plot(d07$gdpPercap, d07$lifeExp, log = "x",
     col = adjustcolor(cont_col[d07$continent], .7), pch = 19, cex = sqrt(d07$pop) / 8000,
     xlab = "1인당 GDP (로그)", ylab = "기대수명")
curve(coef(fit07)[1] + coef(fit07)[2] * log10(x), add = TRUE, col = "grey30", lty = 2, lwd = 2)
legend("bottomright", legend = cont_levels, col = cont_col[cont_levels], pch = 19, bty = "n")
```

### Column {width=50%}

```{r}
#| title: "β-수렴: 초기 소득 vs 성장률"
par(family = kr_font, mar = c(4.5, 4.5, 1, 1))
plot(g$log_gdp0, g$cagr * 100, col = adjustcolor(cont_col[g$continent], .8), pch = 19,
     xlab = sprintf("log10(%d년 1인당 GDP)", y0),
     ylab = sprintf("연평균 성장률 %d-%d (%%)", y0, y1))
abline(lm(I(cagr * 100) ~ log_gdp0, data = g), col = "grey30", lty = 2, lwd = 2)
legend("topright", legend = cont_levels, col = cont_col[cont_levels], pch = 19, bty = "n")
```

::: {.card title="해석"}
소득은 2007년 기대수명 분산의 **`r sprintf("%.0f%%", r2_07*100)`**(R²=`r round(r2_07,3)`)를 설명.
β-수렴 기울기 `r sprintf("%+.3f (p=%.2f)", beta_slope, beta_p)` → **빈국의 자동 추격 증거 없음**.
잔차 +는 소득 대비 보건 효율이 높은 국가, 잔차 −는 HIV/AIDS의 통계적 지문.
:::

## Row {height=48%}

### Column {.tabset width=50%}

```{r}
#| title: "성장 챔피언 (CAGR 상위 5)"
champ <- head(g[order(-g$cagr), c("country", "continent", "gdpPercap_0", "gdpPercap_1", "cagr")], 5)
champ$gdpPercap_0 <- round(champ$gdpPercap_0); champ$gdpPercap_1 <- round(champ$gdpPercap_1)
champ$cagr <- sprintf("%.1f%%", champ$cagr * 100)
kab(champ, row.names = FALSE)
```

```{r}
#| title: "성장 후퇴 (CAGR 하위 5)"
laggard <- head(g[order(g$cagr), c("country", "continent", "gdpPercap_0", "gdpPercap_1", "cagr")], 5)
laggard$gdpPercap_0 <- round(laggard$gdpPercap_0); laggard$gdpPercap_1 <- round(laggard$gdpPercap_1)
laggard$cagr <- sprintf("%.1f%%", laggard$cagr * 100)
kab(laggard, row.names = FALSE)
```

### Column {.tabset width=50%}

```{r}
#| title: "소득 대비 수명 초과 (잔차 +)"
over <- head(d07[order(-d07$resid), c("country", "continent", "gdpPercap", "lifeExp", "resid")], 5)
over$gdpPercap <- round(over$gdpPercap); over$resid <- round(over$resid, 1)
kab(over, row.names = FALSE)
```

```{r}
#| title: "소득 대비 수명 미달 (잔차 −)"
under <- head(d07[order(d07$resid), c("country", "continent", "gdpPercap", "lifeExp", "resid")], 5)
under$gdpPercap <- round(under$gdpPercap); under$resid <- round(under$resid, 1)
kab(under, row.names = FALSE)
```
